臺灣高雄地方法院民事判決　　　　　　　98年度訴字第1701號
原　　　告　黃咪厤
被　　　告　歐帝中正大廈管理委員會
法定代理人　陳宗茂
訴訟代理人　方振名
上列當事人間請求確認區分所有權人會議之決議無效事件，本院
於民國100 年1 月10日言詞辯論終結，判決如下：
    主  文
原告之訴駁回。
訴訟費用由原告負擔。
    事實及理由
壹、程序事項：
一、被告法定代理人於起訴時為洪平森，嗣於本院審理中變更為
    陳宗茂，並具狀聲明承受訴訟，業據提出民事聲明暨陳報狀
    為證（見本院卷第129、219 頁），核無不合，應予准許。
二、按訴狀送達後，原告不得將原訴變更或追加他訴。但請求之
    基礎事實同一者、不甚礙被告之防禦者及訴訟之終結者，不
    在此限，民事訴訟法第255 條第1 項第2 款、第7 款分別定
    有明文。查原告最初聲明：確認被告於民國98年4 月18日之
    第5 屆第2 次區分所有權人會議（下稱系爭會議）中如附表
    一編號1 至4 所示決議不存在。嗣於99年6 月28日本院審理
    中變更（見本院卷第120 頁）先位聲明為：確認被告於系爭
    會議中如附表一編號1 所示決議無效。備位聲明為：被告於
    系爭會議中如附表一編號1 至4 所示決議應予撤銷。另於10
    0 年1 月10日本院審判程序中以言詞追加（見本院卷第208
    頁）先位聲明：確認被告於系爭會議中如附表一編號5 所示
    決議無效；及追加備位聲明：被告於系爭會議中如附表一編
    號5 所示決議應予撤銷。經查，原告於99年6 月28日本院審
    理中變更之先、備位聲明，核與原起訴之基礎事實同一，且
    不甚礙被告之防禦者及訴訟之終結，合於法律規定，應予准
    許。至原告於100 年1 月10日以言詞追加部分，詳如另旨裁
    定。
貳、實體事項：
一、原告主張：原告為歐帝中正大廈（下稱系爭大樓）之區分所
    有權人，被告於系爭會議中就附表一編號1 所示決議，造成
    3 人即可決定系爭大樓所有公共基金之使用，違反系爭大樓
    住戶公約（下稱系爭規約）第17條第2 項規定，應屬無效。
    另系爭規約第28條已明文規定，系爭大樓規約之修訂或變更
    ，應有區分所有權人2/3 以上及其區分所有權比例合計2/3
    以上出席為門檻，又系爭大樓之區分所有權人合計有90人，
    則應有60人以上出席，始得修改系爭規約。惟系爭會議中出
    席之區分所有權人僅有36人，顯然低於系爭規約第28條規定
    之要件，原告已於系爭會議中當場表示異議，況被告於系爭
    會議中就附表一編號1 至4 所示決議內容均涉及系爭規約之
    修改，則被告於系爭會議中就附表一編號1 至4 所示決議之
    決議方法具重大瑕疵，應予撤銷。為此，爰類推適用民法第
    56條之規定，提起本件訴訟等情，並先位聲明：確認被告於
    系爭會議中如附表一編號1 所示決議無效。備位聲明：被告
    於系爭會議中如附表一編號1 至4 所示決議應予撤銷。
二、被告則以：系爭會議中如附表一編號1 所示決議係依據系爭
    規約第17條第2 項規定，由區分所有權人會議依照系爭大樓
    各項事務之金額多寡及事務之輕重緩急程度為區分標準，以
    運用系爭大樓之公共基金，且經系爭會議決議通過，是附表
    一編號1 所示決議自無違反系爭規約第17條第2 項之規定。
    另被告前於98年3 月28日召開第5 屆第1 次區分所有權人會
    議（下稱第1 次會議），因討論事項涉及修改系爭規約，而
    第1 次會議出席之區分所有權人僅52人，與系爭規約第28條
    之規定不合，故被告就同一議案再召開系爭會議，而依公寓
    大廈管理條例（下稱管理條例）第32條第1 項規定，系爭會
    議僅需區分所有權人3 人並1/5 以上及其區分所有權比例合
    計1/5 以上出席，以出席人數過半數及其區分所有權比例占
    出席人數區分所有權合計過半數之同意，即可作成決議，然
    系爭會議出席之區分所有權人係36人，已逾法定出席人數及
    表決權比例，且原告未於系爭會議中當場表示異議，故系爭
    會議中如附表一編號1 至4 所示決議之程序合法，且事後依
    法送達會議紀錄予各區分所有權人，並無書面反對意見超過
    全體區分所有權人及其區分所有權比例合計過半數之情事，
    依管理條例第32條第2 項規定，系爭會議就附表一編號1 至
    4 所示決議視為成立等語，資為抗辯。並聲明：原告之訴駁
    回。
三、兩造不爭執事項為：
  (一)原告為系爭大樓之區分所有權人。
  (二)被告於98年3 月28日召開第1 次會議，因出席之區分所有權
    人僅52人，未達法定出席人數，故宣佈流會，另行公告於98
    年4 月18日就同一議案召開系爭會議。
  (三)系爭大樓之區分所有權人合計90人，系爭會議中出席之區分
    所有權人人數及其區分所有權比例詳如附表二所示，合法出
    席人數為36人，出席之區分所有權比例合計係3353/10000。
  (四)系爭會議決議通過修改系爭規約，詳如附表一編號1 至4 所
    示決議內容，系爭會議決議之會議紀錄影本由陳成謨放置於
    各區權人信箱中。
四、本件爭點：
  (一)原告於系爭會議中，是否有對系爭會議之決議方式表示異議
    ？
  (二)附表一編號1 所示決議內容是否違反系爭規約第17條第2 項
    之規定？原告請求確認附表一編號1 所示決議內容無效，有
    無理由？
  (三)附表一編號1 至4 所示決議之決議方法是否合法？原告請求
    撤銷系爭會議中如附表一編號1 至4 所示決議，有無理由？
五、茲就兩造之爭點，析述本院得心證之理由如下：
  (一)原告於系爭會議中，是否有對系爭會議之決議方式表示異議
    ？
    1.按當事人主張之事實，經他造於準備書狀內或言詞辯論時
      或在受命法官、受託法官前自認者，無庸舉證；自認之撤
      銷，除別有規定外，以自認人能證明與事實不符或經他造
      同意者，始得為之，民事訴訟法第279 條第1 項、第3 項
      分別定有明文。
    2.經查，原告主張於系爭會議中，已對系爭會議之決議方式
      當場表示異議之事實，業經被告訴訟代理人於本院98年10
      月21日準備程序中表示沒有意見，並於本院99年5 月6 日
      準備程序中列為兩造不爭執之事項，且經兩造簽名確認乙
      節，有本院98年10月21日及99年5 月6 日準備程序筆錄在
      卷可憑（見本院卷第101 、113 、114 頁），足認被告已
      在受命法官前就原告有於系爭會議中對系爭會議之決議方
      式表示異議之事實自認，則原告對其有於系爭會議中對系
      爭會議之決議方式表示異議之事實自無庸舉證。雖被告訴
      訟代理人嗣於本院99年7 月28日準備程序中否認原告有於
      系爭會議中對系爭會議之決議方式表示異議之事，並舉系
      爭會議之會議記錄人即證人陳成謨為據（見本院卷第151
      頁）。而原告於系爭會議之受託人王烽禾在開會之際，並
      未對決議過程表示意見乙節，雖為陳成謨之證述，惟陳成
      謨亦同時證述係因會議記錄未曾記載王烽禾有表示意見，
      所以記得此事等語（見本院卷第152 頁），顯見陳成謨係
      以會議記錄之記載作為其證述王烽禾是否有在系爭會議現
      場表示異議之依據。然依系爭會議之記錄觀之（見本院卷
      第37至39頁），系爭會議出席之區分所有權人僅36人，但
      就討論事項第5 案關於系爭大樓第5 屆管理委員會選舉部
      分，主委洪平森得票數係40票，一般委員葛大林得票數係
      41 票 ，是洪平森及葛大林之得票數均超過系爭會議之全
      體出席人數，則系爭會議之記錄是否正確即屬有疑，故陳
      成謨依會議記錄所得記憶之證述不足採信。此外，被告並
      未提出其他具體證據證明其自認與事實不符，依上開規定
      ，被告之自認不得撤銷。從而，原告主張已於系爭會議中
      ，有對系爭會議之決議方式表示異議之事實，洵屬有據。
  (二)附表一編號1 所示決議內容是否違反系爭規約第17條第2項
    之規定？原告請求確認附表一編號1 所示決議內容無效，有
    無理由？
    1.按確認法律關係之訴，非原告有即受確認判決之法律上利
      益者，不得提起之，民事訴訟法第247 條定有明文。再按
      所謂即受確認判決之法律上利益，係指法律關係之存在與
      否不明確，原告主觀上認其在法律上之地位有不妥之狀態
      存在，且此種不妥狀態能以確認判決將之除去者而言，最
      高法院52年度台上字第1237號判例意旨參照。本件原告主
      張系爭會議就附表一編號1 所示決議內容違反系爭規約第
      17條第2 項之規定，附表一編號1 所示決議無效，然為被
      告所否認，而原告為系爭大樓之區分所有權人乙節，為兩
      造所不爭，是系爭大樓所有公共基金之運用自與原告權益
      相關，足認原告私法上地位確有因附表一編號1 所示決議
      內容是否違反系爭規約第17條第2 項之規定而有受侵害之
      危險。又倘原告果能取得本件勝訴判決，當可使其繳納之
      公共基金免遭非法運用，亦可除去上述不安狀態，揆諸前
      開說明，自應認定原告提起本件訴訟具有即受確認之法律
      上利益，合先敘明。
    2.又按公共基金應設專戶儲存，並由管理負責人或管理委員
      會負責管理，其運用應依區分所有權人會議之決議為之，
      系爭規約第17條第2 項定有明文。經查，附表一編號1 所
      示決議內容係由系爭會議決議通過乙節，為兩造所不爭，
      堪認附表一編號1 所示決議內容係經由系爭大樓之區分所
      有權人會議所決議通過無訛。另依附表一編號1 所示決議
      內容以觀，該內容乃係就金額大小及事務性質為標準作為
      區分運作公共基金之方式及程序，益徵被告除依區分所有
      權人會議之決議決定公共基金之運作外，亦兼顧系爭大樓
      實際需要而彈性運用公共基金。此外，系爭規約第17條第
      2 項僅規定公共基金之運用應依區分所有權人會議決議之
      ，但未對區分所有權人會議之出席人數及其區分所有權比
      例有明確之規範，則被告依系爭會議決議附表一編號1 所
      示內容，自無不當。從而，原告主張附表一編號1 所示決
      議內容違反系爭規約第17條第2 項規定，具有無效情事云
      云，自屬無據。
  (三)附表一編號1 至4 所示決議之決議方法是否合法？原告請求
    撤銷系爭會議中如附表一編號1 至4 所示決議，有無理由？
    1.原告主張系爭會議就附表一編號1 至4 所示決議之決議方
      法未依系爭規約第28條第1 款之規定為之，應予撤銷云云
      ，然為被告所否認，並以前詞置辯。
    2.按區分所有權人會議之決議，除規約另有規定外，應有區
      分所有權人3 分之2 以上及其區分所有權比例合計3 分之
      2 以上出席，以出席人數4 分之3 以上及其區分所有權比
      例占出席人數區分所有權4 分之3 以上之同意行之；區分
      所有權人會議依前條規定未獲致決議、出席區分所有權人
      之人數或其區分所有權比例合計未達前條定額者，召集人
      得就同一議案重新召集會議；其開議除規約另有規定出席
      人數外，應有區分所有權人3 人並5 分之1 以上及其區分
      所有權比例合計5 分之1 以上出席，以出席人數過半數及
      其區分所有權比例占出席人數區分所有權合計過半數之同
      意作成決議。前項決議之會議紀錄依第34條第1 項規定送
      達各區分所有權人後，各區分所有權人得於7 日內以書面
      表示反對意見。書面反對意見未超過全體區分所有權人及
      其區分所有權比例合計半數時，該決議視為成立，管理條
      例第31條、第32條第1 項、第2 項分別定有明文。
    3.經查，被告於98年3 月28日召開第1 次會議，因出席之區
      分所有權人僅52人，未達法定出席人數，故宣佈流會，另
      行公告於98年4 月18日就同一議案召開系爭會議，且附表
      一編號1 至4 所示決議內容係由系爭會議決議通過乙節，
      為兩造所不爭，足見系爭會議係被告為決議修改系爭規約
      所召開之第2 次區分所有權人會議甚明。而依系爭規約第
      26條第1 項係規定「區分所有權人會議之決議，除本條例
      或規約另有規定外，應有區分所有權人過半數及其區分所
      有權比例合計過半數之出席，以出席人數過半數及其區分
      所有權比例占出席人數區分所有權合計過半數之同意行之
      」；第27條第1 項係規定「區分所有權人會議依前條規定
      未獲致決議、出席區分所有權人之人數或其區分所有權比
      例合計未達前條定額者，召集人得就同一議案重新召集會
      議；應有區分所有權人4 分之1 以上及其區分所有權比例
      合計4 分之1 以上出席，以出席人數過半數及其區分所有
      權比例占出席人數區分所有權合計過半數之同意作成決議
      ，並應於召集會議通知書上載明」（見本院卷第17至25頁
      ）。又本件第1 次會議既因出席之區分所有權人人數及其
      區分所有權比例未達出席定額，而宣佈流會，則被告依系
      爭規約第27條第1 項規定，召開系爭會議即屬有據。
    4.次查，系爭規約第28條第1 款固規定「本規約之修訂或變
      更，應有區分所有權人3 分之2 以上及其區分所有權比例
      合計3 分之2 以上出席，以出席人數4 分之3 以上及其區
      分所有權比例占出席人數區分所有權4 分之3 以上之同意
      行之」，堪認系爭規約就規約之修訂或變更係規定應以區
      權人會議重度決議方式為之，然就系爭規約之修訂或變更
      未能以重度決議之方式獲得決議時，系爭規約即無特別規
      定。又管理條例第31條第1 款於92年12月31日修正前係規
      定「規約之訂定或變更，應有區分所有權人3 分之2 以上
      及其區分所有權比例合計3 分之2 以上出席，以出席人數
      4 分之3 以上及其區分所有權比例占出席人數區分所有權
      4 分之3 以上之同意行之」，嗣管理條例第31條於92年12
      月31日即修正為「區分所有權人會議之決議，除規約另有
      規定外，應有區分所有權人3 分之2 以上及其區分所有權
      比例合計3 分之2 以上出席，以出席人數4 分之3 以上及
      其區分所有權比例占出席人數區分所有權4 分之3 以上之
      同意行之。」另參諸當時修法理由（見本院卷第209-2 頁
      反面）係因現代人過於忙碌，往往造成公寓大廈區分所有
      權人會議因人數不足無流會，導致公寓大廈管理決議功能
      不彰，延宕公寓大廈之各項修繕、管理事宜，故提案刪除
      現行管理條例第31條第1 款至第5 款關於「規約之訂定或
      變更」與「約定專用或約定共用事項」需經區分所有權人
      以重度決議方式之規定，納入原第29條過半數之規定，以
      符合民眾實際之需要，堪認依管理條例之立法源由而言，
      「規約之訂定或變更」係屬得以普通決議之事項。次查，
      系爭規約就規約之修訂或變更未能以重度決議之方式獲得
      決議時，並無特別規定，而規約之訂定或變更依管理條例
      之修法沿革係屬得以普通決議之事項乙節，業如前述，則
      被告於第1 次會議就規約修改之議案宣佈流會時，依系爭
      規約第27條第1 項規定之區分所有權人人數及其區分所有
      權比例，於系爭會議通過附表一編號1 至4 所示內容之決
      議，自合於規定。
    5.再查，系爭大樓之區分所有權人合計90人，系爭會議中出
      席之區分所有權人人數及其區分所有權比例詳如附表二所
      示，合法出席人數為36人，出席之區分所有權比例合計係
      3353/10000乙節，為兩造所不爭，又依附表二所示，系爭
      會議中之受託人，其受託之區分所有權未超過全部區分所
      有權5 分之1 以上，而以單一區分所有權計算之人數亦無
      超過區分所有權人數5 分之1 者，則系爭會議中之受託人
      所受託之區分所有權比例及區分所有權人數均未違反管理
      條例第27條第3 項但書及系爭規約第26條第3 項之規定，
      自得全數列入計算，依上開規定，系爭會議中出席之區分
      所有權人人數及其區分所有權比例係與系爭規約第27條第
      1 項之規定相符無訛，則依系爭規約第27條第1 項之規定
      ，系爭會議就附表一編號1 至4 所示決議自屬成立，原告
      主張系爭會議就附表一編號1 至4 所示決議應予撤銷云云
      ，即屬無據。
六、綜上所述，系爭會議就附表一編號1 所示決議內容係符合系
    爭規約第17條第2 項規定，且系爭會議就附表一編號1 至4
    所示決議方式，亦與系爭規約第27條第1 項之規定相符，則
    原告主張系爭會議就附表一編號1 所示決議內容違反系爭規
    約第17條第2 項規定，先位請求確認附表一編號1 所示決議
    無效，即無理由；另主張附表一編號1 至4 所示決議違反系
    爭規約第28條規定，備位請求撤銷附表一編號1 所示決議，
    亦無理由，均應予駁回。
七、本件事證已臻明確，兩造其餘攻擊防禦方法，核不影響本件
    結論，爰不一一論述，附此敘明。
八、據上論結，本件原告之訴為無理由，依民事訴訟法第78條，
    判決如主文。
中    華    民    國   100    年    1     月    24    日
                  民事第五庭  審判長法  官    黃國川
                                    法  官    劉定安
                                    法  官    何佩陵
上為正本係依原本作成。
如不服本判決，應於送達後20日內，向本院提出上訴狀並表明上
訴理由，如於本判決宣示後送達前提起上訴者，應於判決送達後
10日內補提上訴理由書（須附繕本），如委任律師提起上訴者，
應一併繳納上訴審裁判費。
中    華    民    國   100    年    1     月    24    日
                                    書記官    陳喜苓
┌───────────────────────────────────────────────┐
│附表一：98年4 月18日被告第5 屆第2 次區分所有權人會議                                          │
├──┬────┬────────┬────────────────────┬─────────┤
│編號│會議議案│修改住戶規約條號│           修  訂  後  內  容           │     備  註       │
├──┼────┼────────┼────────────────────┼─────────┤
│ 1  │ 第1 案 │第9 條第2 項第4 │公共基金運作如下：                      │                  │
│    │        │款（公共基金之運│一10萬元以上，應依區分所有權人會議之決議│                  │
│    │        │作）            │  為之。                                │                  │
│    │        │                │二10萬元以下，應依委員會會議之決議為之。│                  │
│    │        │                │三一般事務運作，費用2 至3 萬元授權主委、│                  │
│    │        │                │  財委、監委3 人決議為之，事後在行委員會│                  │
│    │        │                │  會議提案報告與記錄。                  │                  │
│    │        │                │四緊急事務運作，例如電梯、機電、消防維修│                  │
│    │        │                │  更新，有妨害住戶居家安全與不便，須立即│                  │
│    │        │                │  維修更新，費用10萬元以下授權主委、財委│                  │
│    │        │                │  、監委3 人決議為之，事後在行委員會會議│                  │
│    │        │                │  提案報告與記錄。                      │                  │
├──┼────┼────────┼────────────────────┼─────────┤
│ 2  │ 第2 案 │第25條（開會通知│區分所有權人會議，應由召集人於開會前10日│會前15日以書面通知│
│    │        │時間縮短）      │以書面載明開會內容，通知各區分所有權人。│，修訂為10日。    │
├──┼────┼────────┼────────────────────┼─────────┤
│ 3  │ 第3 案 │第26條第1 項（普│區分所有權人會議之決議，應有區分所有權人│出席人數過半數及過│
│    │        │通決議）        │過1/3 及其區分所有權比例合計過1/3 之出席│半數同意行之，修訂│
│    │        │                │，以出席人數過1/3 及其區分所有權比例占出│為出席人數過1/3 及│
│    │        │                │席人數區分所有權合計過1/3之同意行之。   │過1/3 同意行之。  │
├──┼────┼────────┼────────────────────┼─────────┤
│ 4  │ 第4 案 │第28條（特別決議│區分所有權人會議之決議，應有區分所有權人│出席人數過2/3 及過│
│    │        │）              │過1/2 及其區分所有權比例合計過1/2 之出席│3/4 同意行之，修訂│
│    │        │                │，以出席人數過1/2 及其區分所有權比例占出│為出席人數過1/2 及│
│    │        │                │席人數區分所有權合計過1/2 之同意行之。  │過1/2 同意行之。  │
├──┼────┼────────┼────────────────────┼─────────┤
│ 5  │ 第5 案 │                │選舉被告第5屆管理委員會委員             │                  │
└──┴────┴────────┴────────────────────┴─────────┘
附表二：
┌───┬──────────┬────────┐
│出席人│代理戶數（含自己）  │區分所有權比例  │
├───┼──────────┼────────┤
│陳宗茂│7戶【編號2至5、38、 │753/10000       │
│      │40、41】            │                │
│      │（代理6戶＋自己1戶）│                │
├───┼──────────┼────────┤
│吳碧珍│6戶【編號6、50、52、│501/10000       │
│      │60、61、69】        │                │
│      │（均為代理）        │                │
├───┼──────────┼────────┤
│王烽禾│1戶【編號10】       │108/10000       │
│      │（代理）            │                │
├───┼──────────┼────────┤
│陳聰馨│5戶【編號18、21、26 │478/10000       │
│      │75、76】（均代理）  │                │
├───┼──────────┼────────┤
│施秋桂│6戶【編號20、39、59 │536/10000       │
│      │、64、67、68】      │                │
│      │（代理5戶＋自己1戶）│                │
├───┼──────────┼────────┤
│呂奕嫻│1戶【編號3，自己】  │90/10000        │
├───┼──────────┼────────┤
│顏淑霞│1戶【編號11，自己】 │90/10000        │
├───┼──────────┼────────┤
│楊淑瑛│1戶【編號66，自己】 │61/10000        │
├───┼──────────┼────────┤
│許承凱│1戶【編號74，自己】 │76/10000        │
├───┼──────────┼────────┤
│洪平森│2 戶【編號25、43】（│253/1000        │
│      │代理1 戶＋自己1 戶）│                │
├───┼──────────┼────────┤
│國城建│5 戶【編號85至89】  │407/10000       │
│設    │                    │                │
├───┴──────────┴────────┤
│                         合計3353 /10000      │
└───────────────────────┘